臺灣臺東地方法院刑事判決　　　　　　　　　　　　　　九十一年度訴字第四二號
　　公　訴　人　臺灣台東地方法院檢察署檢察官
　　被　　　告　乙○○
　　選任辯護人　邱聰安
　　　　　　　　郭重鑾
　　　　　　　　吳漢成
右列被告因妨害投票案件，經檢察官提起公訴（九十一年度偵字第二三四號、第四六
一號），本院判決如左：
    主  文
乙○○連續以脅迫，妨害他人自由行使法定之政治上投票權，處有期徒刑參年。褫奪
公權貳年。
    事  實
一、乙○○係現任臺東縣成功鎮農會總幹事，掌管該農會員工之人事任免權力。於民
    國（下同）九十一年一月初，第十四屆臺東縣鄉鎮市長選舉期間，乙○○因支持
    候選人黃博昌參選成功鎮長，為使黃博昌能得以順利當選，乙○○明知不得以脅
    迫之方法，妨害他人自由行使此項法定之政治上投票權，竟基於概括之犯意，連
    續為下列不法之犯行：
  (一)對成功鎮農會內部員工部分：
    1.乙○○知悉該農會信用部辦事員戊○○及農會附設購物中心職員辰○○二人之
      家長（即戊○○之母李鄭春葉，辰○○之公公子○○）在成功地區具有影響力
      ，卻幫助另一鎮長候選人江文隆競選，乃利用其擔任成功鎮農會總幹事職位，
      掌管員工任免大權之威勢，於九十一年一月二日十三時許，召喚戊○○及辰○○二人至農會二樓其辦公室內，對二人脅迫：你們家族都支持江文隆，回去轉
      告家人，如果下次再發現你們家族在成功鎮幫江文隆助選，就自己遞辭呈，不
      用再來農會上班，以及要全力為候選人黃博昌助選，支持黃博昌，不然你們的
      工作就有問題等語，致戊○○、辰○○二人聞言畏懼異常，以此免職辭退等嚴
      重危害生計之不法手段，妨害戊○○、辰○○及渠等家屬自由行使鄉鎮長選舉
      之投票權。戊○○並於回家後立刻向其母親李鄭春葉及父親己○○轉述，辰○○亦於事後向子○○轉述，當日下午己○○即率人前往農會與乙○○理論。
    2.乙○○得知農會辦事員未○○之父午○○廣有人脈亦幫忙候選人江文隆助選，
      亦利用其前開職位及威勢，於九十一年一月十五日十四時許，召喚未○○至其
      辦公室，脅迫未○○請長假回家直到選舉結束，並於返家後轉告其父親必須投
      票支持黃博昌，並到黃博昌競選總部幫忙，不得支持江文隆，否則就不必再回
      農會上班等語，致未○○聞言心生畏懼，擔心工作不保，復以此免職辭退等嚴
      重危害生計之不法手段，妨害未○○及其家屬自由行使鄉鎮長選舉之投票權。
      未○○返家後立即向其父午○○哭訴，午○○聽後，因擔心未○○工作權受影
      響，僅敢以電話向乙○○表示已照其要求辦理，請勿對未○○恣意開革。
  (二)對成功鎮內各學校職工部分：
    1.脅迫成功國民小學校工丙○○，使支持黃博昌：
      乙○○明知成功國民小學校工丙○○支持候選人江文隆，且有影響其他選民之
      實力，即於九十一年一月十八日下午四點多，陪同陳思慈，至成功鎮○○路五
      十六號丙○○家中要求支持黃博昌，乙○○並對丙○○稱你面子多大，連縣長
      夫人都來拜託你。同年月二十一日十四時許，乙○○復找丙○○至農會超市二
      樓小會議室與徐慶元見面，當晚再安排丙○○與徐慶元在該鎮『一樂餐廳』共
      進晚餐。乙○○見丙○○仍不為所動，即聯絡縣政府教育局督學巳○○於同年
      月二十二日上午十時許，前往成功國小單獨與丙○○晤談，阻止其為江文隆助
      選。同日下午十三時許，乙○○再與巳○○連袂至成功國小，請校長庚○○找
      來丙○○，席間乙○○要求丙○○本人投票支持黃博昌，並回家要求其岳父壬○○亦轉向支持黃博昌遭婉拒，乙○○惱怒當眾人之面前對丙○○脅迫：『政
      治是現實的，徐慶元現在當縣長，權力很大，他已透過徐慶元替很多人安排過
      工作，如果不支持黃博昌，考績會被打丙等，很快就會被調其他地方去，博愛
      國小的校工（指寅○○）本來是支持江文隆的，經他講過以後，現在已改支持
      黃博昌。』等語，以此不法手段，妨害丙○○及其家屬自由行使鄉鎮長選舉之
      投票權。丙○○因見乙○○確實與徐慶元夫妻出入相隨，又可指使教育局督學
      勸說，於聞此恫嚇言辭後，心生畏懼，深恐被調至離島偏遠地區甚至工作不保
      ，因而同意改變心意轉支持黃博昌及為其拉票，然返家後即向其妻傾訴，二人
      因此俯首痛哭，並先後奔返其妻娘家向岳父壬○○哭訴，求其不要再為江文隆
      助選。
    2.脅迫新港國民中學技工丁○○，使支持黃博昌：
      乙○○明知新港國民中學技工丁○○支持候選人江文隆，且有影響其他選民之
      實力，遂於九十一年一月十八日下午四至五時之間，陪同陳思慈前往成功鎮○○路七十三號丁○○家中拜票，遇丁○○外出運動，二人因此轉至新港國中與
      丁○○碰面，見面後乙○○等要求丁○○支持黃博昌遭婉拒，乙○○即當陳思
      慈之面出言脅迫：『博愛國小那一個（指寅○○）也是不聽話，要把他調到達
      仁、大武或綠島』，丁○○見有縣長配偶在場，應非戲言，因而心生畏懼，擔
      心自己及同在新港國中當廚工之妻因此被調走，致染病之父親及女兒無人照料
      ，害怕之下不得已同意支持及投票予黃博昌，但表示無法至黃博昌競選總部幫
      忙。同年月二十二日下午一點，乙○○為迫使丁○○徹底屈服前往黃博昌競選
      總部幫忙，再與巳○○前往新港國中，透過校長甲○○找來丁○○，乙○○再
      當眾以：縣長上任之後，裁撤許多約聘人員，博愛國小那一個工友不配合，可
      能被調走，明示丁○○再不配合亦將同此下場，以此不法手段，妨害丁○○自
      由行使鄉鎮長選舉之投票權。丁○○迫於無奈亦不得不屈服答應。
    3.脅迫博愛國民小學校工寅○○，使支持黃博昌：
      乙○○明知博愛國民小學工友寅○○支持候選人江文隆，且廣有人脈具有影響
      甚多選民之實力，即於九十一年一月初某日，前往臺東縣成功鎮○○路四十一
      號寅○○家中，要求寅○○本人投票支持黃博昌外，並以其影響力再為黃博昌
      在重安地區拉到一百五十票以上，寅○○回以同屬漁民，伊支持江文隆無法幫
      忙加以拒絕，乙○○立即對寅○○脅迫：『黃博昌是縣長徐慶元支持的人，想
      一想大老闆是縣長，不答應的話，可能被調到很遠的地方』，以此不法手段，
      妨害寅○○自由行使鄉鎮長選舉之投票權。寅○○思及染病之妻、女可能因此
      無人照顧，而不得已答應乙○○。同年月十五日，乙○○不放心，再洽巳○○
      親自到博愛國小要求支持黃博昌。數日後，乙○○又帶同陳思慈及農會職員到
      其家中拜票，寅○○見前有督學，後有縣長配偶出面，乙○○脅迫之詞應非虛
      言恫嚇，為免被調至偏遠地區因而不得不承諾，除本人被迫投票支持黃博昌外
      ，並到處奔走為黃博昌至少再拉得一百十九票。
二、案經法務部調查局臺東縣調查站報告臺灣臺東地方法院檢察署檢察官偵查起訴。
    理  由
一、訊據被告乙○○矢口否認有何脅迫農會職員戊○○、辰○○、未○○及成功地區
    學校職員丙○○、丁○○、寅○○等人違反其自由意志投票等犯行，辯稱：伊係
    叫戊○○、辰○○回家轉告其父母，選舉歸選舉，不要罵人，並沒有叫他們辭職
    。伊沒有叫未○○請長假，伊係告訴未○○，因為業務需要，請他回去轉告他爸
    爸支持黃博昌。伊去找丙○○，閒聊中談起老師、職員之調動問題，是跟他開玩
    笑的，丙○○問伊說他會不會被調動，伊說不會，你又沒有做錯事。丁○○是伊
    與縣長夫人去學校找他，是要感謝他，縣長選舉時承蒙他的幫忙，根本沒有講博
    愛國小校工被調走的事。寅○○伊從來沒有到過他家，有一天他打電話到農會，
    告訴伊說他要來找伊，他來時，他說他要支持黃博昌，其他的話我都沒有說過，
    有一次，縣長夫人去長濱拜票，回程從他家經過，有去他家拜訪，感謝他們在縣
    長選舉時幫忙，伊去學校是要他們保持中立云云。惟查：
  (一)被告以免職辭退等嚴重危害生計之不法手段，脅迫農會員工及家屬投票支持其屬
    意之候選人黃博昌等事實，業據被害人戊○○、辰○○、未○○等人於偵查中及
    本院審理時指述稽詳，且參以：
    1.被害人戊○○之父己○○曾為此事前往農會與乙○○理論一節，已據己○○於
      偵查中及本院審理時證述：「九十一年一月二日下午三點多，我從外面回來，
      我太太告訴我說，被告命令我兒子說，叫我不能再幫江文隆助選，如果再幫江
      文隆助選的話，叫我兒子辭職，我很生氣，我當天下午就去他農會的辦公室找
      他理論。」「（你當天找被告時，還有何人一同去？）答：辛○○。我去時旁
      邊還有農會其他的人。」等語，及證人辛○○於本院審理時證稱：「那天下午
      三點多，李某（即己○○）來找我，農會總幹事利用他總幹事的職務，脅迫員
      工要支持他特定的人選黃博昌，要他的員工回去告訴他的父母親，一定要支持
      他的特定人選，如果不支持的話，要他們準備辭職書，因為那些員工是我以前
      的舊同事，所以我陪李某去找乙○○理論。」等語明確，足認己○○確曾因此
      事而前去農會找被告理論，觀諸己○○聽聞此事後之情緒反應，其既因憤怒而
      為此事前去與乙○○理論，更足資佐證戊○○所言應屬不虛。
    2.被害人辰○○亦曾轉知其公公子○○勿再支持江文隆，否則其會失去工作等情
      ，復經證人子○○於偵查中及本院審理時結證屬實，足徵被害人辰○○確曾因
      被告之脅迫而受有壓力，否則其何須轉知子○○不要支持江文隆，免其失去工
      作，有此憂慮。
    3.被害人未○○之父午○○因聽聞未○○告知：若其再幫江文隆助選，被告就要
      未○○請長假等情後，為恐未○○之工作權受影響，乃分別於九十一年一月十
      八日及同年月二十三日去電告知被告已配合其指示，請被告勿再叫未○○請長
      假，未○○回來都在哭等事實，除據被告於偵查中自承：「我只是告訴未○○
      ，要他轉告他父親不要支持江文隆，否則要他請長假，並沒有要他辭職。」等
      語外，並經證人午○○於偵查中及本院審理時證述：「被告叫我女兒轉告我，
      叫我不要到江文隆那裡助選，如果我再去幫江文隆，就要叫我女兒請長假，他
      說他的壓力很大，回來都在哭，也希望我不要再去幫江文隆助選，經我女兒說
      後，我就沒有到江文隆那裡助選了。」等語無訛。復有九十一年一月十八日及
      同年月二十三日午○○與被告之電話通訊監察作業報告摘要表在卷可稽。顯見
      被告確曾以脅迫被害人未○○請長假一事逼其就範，加以被害人未○○於回家
      後因難以承受而向其父親哭訴，更足證其確係因被告之脅迫而受有強大壓力，
      是被害人未○○所言，堪信為真實。被告雖辯稱：伊沒有要戊○○、辰○○辭
      職及沒有要未○○請長假，且未○○事後亦無請長假，顯無受到脅迫云云，應
      係卸責之詞，不足採信。
  (二)被告以脅迫被害人丙○○、丁○○、寅○○等人若不改變原支持江文隆之意志，
    轉投票支持黃博昌，即將不聽話者調往離島偏遠地區等情，業據被害人丙○○、
    丁○○、寅○○等人於偵查中及本院審理時指證歷歷，且：
    1.經核與在場證人巳○○即陪同被告前往會見丙○○、丁○○、寅○○等人之教
      育局督學證述：「在新港國中時，乙○○是說是否可請工友丁○○上來，談一
      些選舉的事情，這是下午一點多時，剛開始，乙○○談成功選舉的概況，希望
      丁○○能夠支持黃博昌，被告還有說他在縣政府推薦了很多人，幫很多人找了
      工作。當時被告半開玩笑的說，如果不支持黃博昌，可能就會被調到離島。被
      告有提到他與徐慶元的關係很好。」，「離開新港國中之後，就到成功國小，
      大約二時許。被告要求看是否能和兩位工友（即丙○○、卯○○）談，所以就
      請校長叫那二位工友過來，丙○○先過來，被告罵丙○○沒有禮貌，說縣長到
      成功請他吃飯，他為什麼不去，之後就重複像對丁○○所說的話。」等情節大
      致相符。
    2.證人即成功國小校長庚○○亦於本院審理時證述：「下午一點多時，我在校長
      室休息，巳○○與乙○○到學校校長室來，我與他們寒暄後，他們說要找丙○○，我叫人去叫丙○○到校長室，被告對丙○○說，你家附近的選情不樂觀，
      請他有空的話，多去活動活動，丙○○說一邊是他岳父支持的江文隆，一邊是
      被告支持的黃博昌，他覺得很為難，他不敢動。被告告訴他說不是叫你不要動
      ，有空的話，要跟三民里的里長王東吉去活動活動。當時丙○○都沒有講話。
      被告就笑笑的說，選舉是很現實，如果不支持，就會被調走，此時，丙○○靜
      靜的坐著沒有講話。」等語屬實。
    3.證人即新港國中校長甲○○於偵查中證稱：「乙○○有叫丁○○支持黃博昌，
      巳○○講什麼我沒有聽到，乙○○當時有提到目前縣政府人事的調整，及舉例
      說明博愛國小有一個工友，他也有去拜訪請求支持黃博昌，但該工友不配合，
      可能會被調，丁○○有向他們表示他已照乙○○意思不再活動了。」等語明確
      ，復於本院審理時證述：「隱約有聽到，沒有威脅的口氣，有開玩笑的提到這
      些，在講這些話時，我正好距離他們遠一點，不是很清楚。」等語，足徵被告
      確有告以被害人丙○○、丁○○、寅○○等人若不支持黃博昌，就會被調走等
      事實，應屬無訛。
    4.雖被告辯稱伊係與丙○○開玩笑，伊去學校是要他們保持中立，伊並無調動渠
      等之權利云云，且證人巳○○、庚○○、甲○○等人亦謂被告係半開玩笑或笑
      笑的論及此事，然查：被告陪同縣長夫人陳思慈前去丙○○、丁○○、寅○○
      家中，而督學巳○○或單獨或陪同被告親至學校會見校工丙○○、丁○○、寅
      ○○乙節，業據被告所自承，參以證人巳○○於本院審理時證述：被告於工友
      丙○○面前是有說縣長選舉時，他有幫忙，他推薦的人，縣長都會用。且被告
      有當著大家的面，打手機給縣政府計畫室主任陳坤昇，電話中他是故意炫耀的
      性質，問說他推薦的人，工作安排好了沒有等語明確。證人卯○○即成功國小
      校工亦證稱：被告說他有本事，他幫很多人找了工作。沒有對我講，如不支持
      黃博昌的話，會怎樣。他只有說要我輔選黃博昌，要我看清楚，這樣做對我比
      較有保障。聽完後我有被強迫的感覺等語。則被告前與縣長夫人，後與督學巳
      ○○連袂至被害人丙○○、丁○○、寅○○家中及學校，復當丙○○、卯○○
      面展現其有安排人事之能力，於此情境下，被害人等人於聽聞被告告以不支持
      黃博昌，就會被調走等詞後，因而心生畏懼，恐因不從而被調走，且相信被告
      確有此能耐，實不難想見。況被告曾於九十一年一月二十一日及同年月二十二
      日以電話向證人巳○○表示：成功國小姓宋的和新港國中叫阿隆的綠島人兩人
      不聽話，請巳○○到成功處理，巳○○亦表示二十二日會去成功處理，並於二
      十二日電告被告已處理完成功國小姓宋的先生等事實，有通訊監察作業報告摘
      要表附卷可按。被告雖辯稱其係為行政中立而去學校，惟此均為證人庚○○、
      甲○○等人所否認，且證人巳○○係為成功鎮長選舉之事前去博愛國小找校工
      寅○○等事實，亦據證人即博愛國小校長丑○○於偵查中及本院審理時證述：
      「巳○○有告訴我說他來找寅○○，是為了成功鎮長選舉的事，他叫寅○○都
      不要動。講這樣後，巳○○就離開了。」等語無訛。顯見被告乃因選舉之事而
      特別請督學去處理「不聽話」之二人，其對被害人等施壓之意甚明，是被害人
      等人因而心生畏懼，衡情亦屬必然。加以被害人丙○○與其妻癸○○復為此事
      同向癸○○之父親哭訴，亦據證人癸○○結證屬實，倘並無此事或丙○○無被
      調動之憂慮及恐懼，則其夫妻倆又何須有此情緒之反應。被害人等所言應屬實
      在，被告所辯，顯不足採。
  (三)被告辯稱證人己○○、辛○○等之證述，均係經由別人轉述而來，屬傳聞證據，
    惟查：本院採信證人己○○、辛○○、子○○、午○○、癸○○等人證述之部分
    ，係以證人聽聞此事後證人個人之反應及其親見之被害人當時情狀，而非其聽聞
    之內容本身，用以佐證被害人所言不虛，故本院採證部分，非屬傳聞證據，有證
    據能力，自得引為裁判之基礎。
  (四)再按，測謊鑑定，係依一般人在說謊時，會產生遲疑、緊張、恐懼、不安等心理
    波動現象，乃以科學方法，由鑑定人利用測謊儀器，將受測者之上開情緒波動反
    應情形加以紀錄，用以分析判斷受測者之供述是否違反其內心之真意而屬虛偽不
    實。故測謊鑑定，倘鑑定人具備專業之知識技能，復基於保障緘默權而事先獲得
    受測者之同意，所使用之測謊儀器及其測試之問題與方法又具專業可靠性時，該
    測謊結果，如就有利之供述，經鑑定人分析判斷有不實之情緒波動反應，依補強
    性法則，雖不得作為有罪判決之唯一證據，但非無證據能力，仍得供裁判之佐證
    （最高法院八十八年度臺上字第二九三六號刑事判決要旨參照）。本件經被告同
    意接受測謊，由臺灣臺東地方法院檢察署檢察官請法務部調查局測謊組人員對被
    告以控制問題法實施測謊結果，被告稱：其未告訴戊○○、未○○、辰○○、不
    得支持江文隆，否則要他們辭職或請長假，經測試呈情緒波動之反應，研判有說
    謊；此有該局九十一年二月七日之測謊報告書一件附卷足憑。被告雖辯稱：當時
    在監所裡面適應不良，睡眠不足，高血壓，所以測謊不準云云。惟按法務部調查
    局對被告實施測謊，原理為使用生理紀錄器紀錄受測者之呼吸、心脈及膚電等生
    理反應曲線，以研判受測者對問題之回答有無說謊，均係按一定程序進行，並採
    用問題控制法，首先於測前會談時先行緩和受測者情緒並告知問卷內容，待受測
    者對於問卷內容充分理解後始以控制問題法首次進行測試，其次再就相同之問卷
    內容，以更動題序方式重複測試一次，旨在排除受測者在第一次測試時，因環境
    、生理等因素所導致之緊張、恐懼而造成之情緒波動反應，再以兩次之圖形輸入
    電腦做自動比對，而得最後之結果。顯見於測謊時，測謊人員自會考量被告之身
    體狀況而評估是否適宜進行測謊，是被告所辯，並不足採信。鑑之前揭最高法院
    判決意旨說明，前開測謊結果足供本件裁判上之佐證，應無疑義。是足證被告確
    曾以前詞脅迫被害人等，以此方式妨害被害人等自由行使法定之政治上投票權。
  (五)綜上，被告上開所辯，顯係卸責之詞，不足採信，本件事證已臻明確，被告犯行
    堪予認定。
二、核被告所為，係涉犯刑法第一百四十二條第一項之妨害投票罪。被告先後多次對
    農會內部職員以解僱威脅生計，外部利用與縣長深交關係，明示不配合即將其調
    離至偏遠地區懲罰對付學校工友，致令受脅迫者迫於無奈不得不更改本意，轉而
    投票支持被告指定之候選人之脅迫行為，時間緊接，構成要件相同，顯係基於概
    括犯意而為之，為連續犯，依刑法第五十六條之規定，以一罪論，並加重其刑。
    爰參酌民主政治本係建立在人民之自由意志選擇基礎之上，被告擔任過兩屆成功
    鎮長、數任農會總幹事，不可能不知此道理，詎為求取所屬意之候選人當選，竟
    不惜利用其地位職權及與縣長之深交關係，動輒以解僱、調職等影響生計利害之
不法手段，悍然脅迫他人違反自由意願，而依其指示投票，妨害他人自由行使法
    定政治上之投票權，惡性重大，危害民主政治甚鉅，犯後猶飾詞狡卸，毫無悔意
    ，爰量處如主文所示之刑。又以被告犯罪手段之惡劣及犯後不知悛悔等情觀之，
    顯然不適合擔任有忠實勤勉義務之公職人員，且依其犯罪之性質，認為有褫奪公
    權之必要，爰並依公職人員選舉罷免法第九十八條第三項、刑法第三十七條第二
    項之規定，宣告褫奪公權二年，以資懲儆。
據上論斷，應依刑事訴訟法第二百九十九條第一項前段，公職人員選舉罷免法第九十
八條第三項，刑法第五十六條、第一百四十二條第一項、第三十七條第二項，判決如
主文。
本案經檢察官陳弘能到庭執行職務。
中      華      民      國      九十一      年    九    月      五      日
                                        臺灣臺東地方法院刑事庭
                                            審判長法  官  蔡聖雄
          法  官  林卉聆
                                                  法  官  蔡世芳
右正本證明與原本無異。
如不服本判決，應於判決送達後十日內向本院提出上訴狀。（須附繕本）
「切勿逕送上級法院」
                                                  書記官  陳美鄉
中      華      民      國      九十一      年    九    月      六      日
附記：
中華民國刑法第一百四十二條第一項：
以強暴脅迫或其他非法之方法，妨害他人自由行使法定之政治上選舉或其他投票權者
，處五年以下有期徒刑。
公職人員選舉罷免法第九十八條第三項：
犯本章之罪或刑法分則第六章之妨害投票罪，宣告有期徒刑以上之刑者，並宣告褫奪
公權。
